【裁判字號】    95,上訴,2559
【裁判日期】    951012
【裁判案由】    偽造文書等
【裁判全文】
臺灣高等法院刑事判決                95年度上訴字第2559號
上  訴  人
即  被  告  丙○○
上列上訴人因偽造文書等案件，不服臺灣桃園地方法院94年度訴
字第431號，中華民國95年5月29日第一審判決（起訴案號：臺灣
桃園地方法院檢察署93年度偵續字第47號），提起上訴，本院判
決如下：
    主  文
上訴駁回。
    事  實
一、丙○○係從事土地代書業務之人，緣陳俊旭（另案通緝中）
    與其兄陳易正為經營買賣CRT管（即電腦顯示器）之生意，
    經其兄陳易正（陳易正業經原審九十三年度易字第三三號判
    決無罪，經上訴本院以九十三年度度上易字第二０二七號判
    決上訴駁回確定）之同意，以陳易正為公司名義負責人，陳
    俊旭為實際負責人，成立「德成國際股份有限公司」（以下
    簡稱德成公司）。陳俊旭雖明知自己無足夠之資金，仍於八
    十九年、九十年間以向周佳慶詐欺得來之不動產土地，作為
    擔保供應商貨款支付之方式，以「買空賣空」之模式作生意
    ，而該等詐欺之土地，當初為其辦理締約及移轉登記之事宜
    者均為丙○○（丙○○經臺灣桃園地方法院檢察署檢察官九
    十二年度調偵字第二八一號不起訴處分，經再議駁回確定）
    。陳俊旭見上述無本生意之方式可行，遂再次經由丙○○之
    介紹，經其弟陳易正之同意，以陳易正之名義向胡智昌購買
    胡智昌所有而以葉冬桂為登記名義人之座落於新竹縣關西鎮
    ○○○段一四七之四、三六０、三六０之二等三筆地號之土
    地，並於九十年八月三十日，由丙○○草擬契約，而陳俊旭
    以陳易正名義與胡智昌簽訂不動產買賣契約書，陳俊旭並交
    付新台幣（下同）二十五萬元簽約金（即定金）及簽發面額
    共四百萬元，發票日不同之空頭支票四張，作為分四期給付
    土地價款之方式，以取信胡智昌，嗣因支票均未兌現，土地
    依約未能移轉登記，定金遭胡智昌沒收。九十一年三月五日
    ，陳俊旭再經由丙○○找到胡智昌，仍以陳易正之名義，表
    示願再次締約以二百二十萬元之價額，再次購買上述土地中
    之一四七之四、三六０號兩筆地號土地，並仍由丙○○草擬
    ，二人重新簽訂不動產買賣契約書，並約定買方（陳俊旭以
    「陳易正」之名）於辦理過戶時得指定登記名義人，胡智昌
    同意以先前所交付經其沒收之二十五萬元簽約金及陳俊旭再
    支付五萬元，共三十萬元作為其中一部分土地價款，其餘一
    百九十萬元則分別簽發四張不同發票日之空頭支票（分別為
    九十一年四月三十日、五月三十日、六月三十日及七月三十
    日）分期給付，並委由丙○○辦理土地移轉登記事宜，丙○
    ○因而取得雙方之印鑑證明等過戶文件資料。陳俊旭即利用
    第一期給付日即九十一年四月三十日，胡智昌未及發現為空
    頭支票之前，經由不知情之石文達、劉淑卿夫妻介紹，認識
    從事電腦顯示器生意之甲○○、乙○○兄弟，佯稱欲向其等
    買進電腦顯示器，並表示願將上述地段三六０地號土地（下
    稱系爭土地）移轉登記予甲○○名下作為擔保總價款三百零
    四萬九千八百元貨款之一部分（二百五十萬元）。陳易正、
    陳俊旭遂於九十一年三月十日偕同乙○○及甲○○，至丙○
    ○所經營位於桃園縣龍潭鄉○○路一四三號「安代書事務所
    」，簽訂「配合契約書」一份，其上記載提供系爭土地移轉
    登記予甲○○為擔保條件，及陳易正以一半現金、一半簽發
    支票給付貨款，若依約給付貨款，甲○○應將系爭土地返還
    登記予陳易正等約定，並由陳易正、乙○○及甲○○委託丙
    ○○辦理系爭土地移轉事宜，簽約完成後數日，甲○○經由
    丙○○之通知，將其印鑑、印鑑證明交付予丙○○，並由丙
    ○○於同年四月二十三日將系爭土地由葉冬桂名下移轉登記
    予甲○○，並另以甲○○之印鑑預先蓋妥在權利人為空白之
    移轉登記文件上，以備日後返還登記予陳易正之用，上述文
    件，包括系爭土地所有權狀等資料，均由丙○○保管。嗣甲
    ○○兄弟如期交付顯示器貨物，惟陳易正所簽發給付貨款之
    支票卻未兌現，乙○○與陳易正遂另於九十一年五月七日，
    在丙○○上述事務所，協商討論並經丙○○閱覽後，雙方簽
    訂「協議書」一份，約定陳易正依其所簽發以中興商業銀行
    嘉義分行，面額共三百零四萬九千八百元支票五張分期給付
    貨款，若未依約如期給付貨款，乙○○即可拿回系爭土地之
    所有權狀等資料。同年四月三十日，胡智昌見第一期支票遭
    退票，即於退票後之二、三日開始，即陸續向丙○○表示「
    陳易正」違約（胡智昌因陳俊旭自稱為陳易正而誤認）未清
    償土地價款，系爭土地之買賣依約解除，欲要求丙○○不要
    辦理過戶，丙○○始坦承已經過戶給甲○○，其後至六月間
    ，胡智昌見陳俊旭之支票均未兌現，胡智昌數度以「陳易正
    」已違約而要求丙○○保管權狀，不要交付甲○○，並因為
    遍尋不著「陳易正」，而要求應過戶返還胡智昌，丙○○均
    敷衍以對。同年七月間，乙○○因陳易正未清償貨款，至該
    事務所要求丙○○交付系爭土地所有權狀，惟丙○○因不想
    得罪胡智昌，遂藉口要求必須陳易正、甲○○、乙○○等全
    部當事人均在場，或由乙○○寄發存證信函予陳易正確定未
    付款為由，拒絕交付系爭土地所有權狀。丙○○從事代書業
    務，既受陳易正、陳俊旭，及甲○○、乙○○之委託處理系
    爭土地移轉登記事宜，明知陳易正未依約給付貨款與甲○○
    、乙○○，依約甲○○應取得系爭土地所有權，陳易正不得
    請求返還系爭土地，且胡智昌與甲○○之間並無土地買賣契
    約關係，縱使依約返還系爭土地，亦應返還登記予「陳易正
    」而非胡智昌，竟因胡智昌要求履行與陳俊旭解除買賣系爭
    土地之契約約定，而基於損害本人（甲○○、乙○○）之利
    益之不法意圖，違背其任務，及基於行使偽造私文書、使公
    務員登載不實之犯意，不僅拒絕甲○○返還系爭土地所有權
    狀之請求，甚且未經甲○○之同意，逾越授權將上述預先蓋
    妥甲○○為義務人之系爭土地返還登記文件，填載胡智昌為
    權利人，購買甲○○所有系爭土地等不實內容之土地登記申
    請書及土地買賣所有權移轉契約書，而於九十一年八月十五
    日，命不知情之吳建德持上述文件至新竹縣竹北地政事務所
    ，使該地政事務所地政人員登載於職務上所掌之公文書，辦
    理系爭土地移轉予胡智昌，致生損害於甲○○之財產，並足
    以生損害地政機關對於地政管理之正確性。嗣經甲○○逕向
    該地政事務所調閱系爭土地土地謄本，始悉上情。
二、案經告訴人甲○○、乙○○訴請臺灣桃園地方法院檢察署檢
    察官偵查起訴。
    理  由
一、訊據被告丙○○否認有前揭事實之犯行，辯稱我是依照他們
    的契約來做，我沒有偽造文書，也沒有背信，是他們要過戶
    ，不是我要過戶，而且他們又有同意云云，然查系爭土地係
    經被告之仲介，而由胡智昌出賣予自稱「陳易正」之陳俊旭
    ，且於九十年八月三十日簽訂第一次買賣契約，嗣因「陳易
    正」應允之分期付款支票跳票，所以胡智昌解除契約，沒收
    二十五萬元簽約金，其後於九十一年間，自稱「陳易正」者
    又來找胡智昌，另提出五萬元，連同被沒收之二十五萬元，
    共計三十萬元，作為簽約金，再委由被告丙○○草擬簽訂九
    十一年二月二十六日之第二次買賣契約。業據證人胡智昌結
    證在卷，且為被告所不爭執。證人胡智昌並證稱在「陳易正
    」價金未給付完畢前，我不可能答應將土地先行過戶等語。
    被告一再稱依據第二次契約第十四條之約定，胡智昌已同意
    過戶給「陳易正」指定之第三人甲○○，所以在第一期款項
    未兌現前即辦理移轉登記云云。然查第一次及第二次契約之
    條款，兩次契約之條款大致相同，均屬定型化契約，惟發現
    第一次契約條款第八條、第九條，已明定乙方（即胡智昌）
    收到第四條第四項（即第四期）價款後，應協助提供各項證
    件辦理移轉登記，收到第四條第五項（即第五期，亦即最後
    一期）價款後，應即點交該不動產予甲方（即「陳易正」）
    等文字。是在前四期款項支付完畢前，胡智昌並無提供文件
    辦理移轉登記之義務，所以當陳俊旭於第一次契約之第一期
    支票即跳票時，自無可能取得移轉登記。惟第二次買賣契約
    之第八條、第九條，對於胡智昌收到第幾期價款而有上述義
    務產生時，並無明定，而係以「三角形」之圖樣代替，因而
    即令第一期價款未付，祇要胡智昌已將印鑑證明等文件交由
    丙○○保管，於何時辦理移轉登記，解釋上即有可能不致違
    約。足見陳俊旭利用胡智昌已有與之簽訂過第一次契約之經
    驗，進而誤認契約內容，包括移轉登記之時程，均與第一次
    契約大同小異，而在第二次契約為上述之變動，使其在第一
    期價款未給付前即移轉登記，亦不致違約，所以在九十一年
    四月三十日第一期價款支票跳票前，陳俊旭才急於找到甲○
    ○兄弟，辦理移轉登記，一方面得以取得甲○○兄弟之信任
    ，他方面亦不致遭胡智昌質疑違約。而兩次契約均係由丙○
    ○所代擬，亦為丙○○仲介，如謂丙○○對此契約條款之改
    變全不知情，誰人能信？況被告前曾為陳俊旭處理事務，於
    陳俊旭明知自己無足夠之資金，仍於八十九年十一月間與吳
    文平所經營之「信竑電子有限公司」簽訂電腦螢幕產品之生
    產經營契約，於九十年三月間與吳本源簽約，買下吳本源所
    經營之「永碁實業有限公司」，並為取信於吳文平、吳本源
    ，而提供不動產土地，以移轉或設定最高限額抵押之方式作
    為擔保其等債權之方式。而其所提供移轉及設定最高限額抵
    押之土地，自始即基於詐欺之犯意，分別在八十九年十二月
    間及九十年一月間，均委由其不知情之友人朱龍翔接續與周
    佳慶就坐落於桃園縣楊梅鎮○○○○段田寮小段第八六號、
    第八六之六號（第一件買賣契約標的），及第一０二之一號
    地號之土地（第二件買賣契約標的）締結買賣契約，總價款
    分別均為二百餘萬元，惟陳俊旭透過朱龍翔僅分別交付二十
    萬、二十五萬元之定金，以取信周佳慶，後續價金均未交付
    ，周佳慶陷於錯誤而交付印鑑證明等辦理移轉及設立登記之
    文件，陳俊旭即指使與之配合之代書即被告丙○○將已依約
    辦理移轉所有權登記之上述第八六號、第八六之六號土地，
    交由吳文平委任之代書，辦理移轉登記所有權予不知情之吳
    文平，以及由丙○○另將上述第一０二之一號地號之土地設
    定最高限額抵押權予不知情之吳本源，造成周佳慶受有嚴重
    之財產上損害，周佳慶因而對朱龍翔、丙○○等人提起詐欺
    、偽造文書等案之告訴，經檢察官為不起訴處分確定。有被
    告丙○○提出之臺灣桃園地方法院檢察署檢察官九十二年度
    調偵字第二八一號不起訴處分書影本一件在卷足證。被告丙
    ○○早於八十九年間十二月間即受陳俊旭本人之委任，代為
    處理周佳慶、朱龍翔間之土地買賣契約，並且丙○○於該案
    亦自承係陳俊旭前來詢問有無土地可買受，而居中牽線促成
    與周佳慶間之買賣，均經上述不起訴處分書記載明確，顯見
    被告明知陳俊旭於本件之所為。又被告所稱其僅提供場地，
    並收取場地費一千元，並未受陳易正、陳俊旭與甲○○、乙
    ○○之委託辦理系爭土地移轉登記事宜云云，然查陳易正、
    陳俊旭與甲○○、乙○○分別於九十一年三月十日、同年五
    月七日，在該事務所簽訂經被告所閱覽之「配合協議書」及
    「協議書」，並將系爭土地權狀及甲○○之印鑑及印鑑證明
    交由被告保管等情，業據證人甲○○、乙○○及證人即安代
    書事務所員工劉淑卿證述綦詳，被告亦自承在卷，並有上揭
    「配合協議書」及「協議書」各一份在卷可憑，足認被告就
    陳易正、陳俊旭與甲○○、乙○○以提供系爭土地作為擔保
    買賣之事，負保管土地權狀、甲○○印鑑、印鑑證明及已蓋
    妥之相關辦理移轉登記文件等資料之責，其事關契約當事人
    間之重要權利義務，被告涉及契約程度已甚深，且其等簽約
    均係到被告所經營之事務所，甚至第二次簽訂「協議書」時
    ，係先在「麥當勞」速食店談妥，再至該事務所簽約，業據
    被告供述及證人乙○○證稱在卷。足徵陳易正、陳俊旭與甲
    ○○、乙○○之所以必須至該事務所始為簽約，係欲借被告
    職業專長，及信任被告為其等辦理土地移轉相關事宜。復參
    以證人乙○○於原審證稱：「當初跟陳俊旭談的就是所有過
    戶手續費用都由陳俊旭出，寫配合契約書我付一千元給丙○
    ○」等語（見原審卷一第八十四頁），是被告所稱僅收受一
    千元場地費，確係自乙○○所支付，惟陳俊旭當亦另外支付
    其餘費用，如仲介費等，始符經驗法則。苟非如此，被告係
    以從事土地代書業務為營生之人，焉有不收取費用幫渠等辦
    理系爭土地移轉登記，以及代擬並審閱契約書之理。且依被
    告所提出陳俊旭以陳易正名義與胡智昌於九十年八月三十日
    第一次簽訂之土地買賣契約批明事項（參見臺灣桃園地方法
    院檢察署九十三年度偵續字第四七號偵查卷第九十一頁），
    被告至少受有十五萬八千元之「服務費」利益（胡智昌給付
    伍萬元、陳俊旭給付十萬八千元），是被告於此契約，所獲
    利益絕非僅有其所稱之一千元場地費耳。況被告亦自承確以
    全部當事人均在場，始得交付系爭土地權狀之理由，拒絕乙
    ○○要求交付系爭土地權狀，並要求乙○○寄發存證信函予
    陳易正等語，核與證人乙○○證述一致，亦有該存證信函信
    封影本一件附卷，益證被告亦自覺自己身受處理陳易正、陳
    俊旭與甲○○、乙○○間系爭土地移轉登記之委託，始以當
    事人未全部在場而不宜交付權狀，甚而要求寄發存證信函以
    求慎重避免徒增爭執為由拒絕乙○○、甲○○之請求。綜上
    所述，足證被告受有陳易正、陳俊旭與乙○○、甲○○委託
    辦理系爭土地作為買賣之擔保事宜，而係為甲○○、乙○○
    處理事務之人等情事，是被告上述所辯，顯係卸責脫罪之詞
    ，委無可採。又按背信罪之成立，固以行為人主觀上有為自
    己或第三人不法之利益，或損害本人利益之意圖為必要，然
    此主觀要件，僅須具備其中之一，即足構成，最高法院八十
    六年度台上字第七三一七號判決同此意旨。查系爭土地經由
    胡智昌與自稱「陳易正」之陳俊旭簽訂第二次買賣契約，出
    賣予「陳易正」，因「陳易正」分期之支票未兌現，胡智昌
    遂依簽訂之「不動產買賣契約書」第十七條約定，解除該買
    賣契約，被告所稱係依胡智昌之請求，而將系爭土地移轉登
    記予胡智昌，此據胡智昌所提支票影本、退票理由單影本及
    「不動產買賣契約書」影本、新竹縣竹北地政事務所審查異
    動索引表各一份在卷可考，是被告據此認為胡智昌登記為所
    有權人，並無不法利益可言，固屬正確。惟查胡智昌依「不
    動產買賣契約書」第十七條之約定，所解除契約之效力固使
    買賣之債權行為無效，且縱使胡智昌登記為系爭土地所有權
    人，並無任何不法利益，然被告既明知陳易正未清償貨款，
    又系爭土地係作為擔保甲○○、乙○○之貨款債權之用，抑
    且，乙○○亦曾依其與陳俊旭兄弟之契約，要求被告交付所
    有權狀，被告豈有不知系爭土地就甲○○、乙○○之財產保
    障極具重要性之理，竟仍逕自移轉登記與胡智昌，難謂被告
    不無損害甲○○利益之意圖及漠視此結果之故意犯意。揆諸
    前開判決要旨，被告僅具有損害甲○○本人利益之意圖，即
    該當背信罪之主觀構成要件。是被告所辯無背信罪之主觀意
    圖等情，要非可採。另被告於偵查及原審均供稱先持用甲○
    ○印鑑蓋妥在土地登記申請書及土地買賣所有權移轉契約書
    義務人及出賣人部分，買受人及權利人部分均係空白，以備
    日後陳易正清償積欠甲○○、乙○○之貨款後，登記返還予
    陳易正，且未告知甲○○、乙○○將系爭土地移轉登記予胡
    智昌等情，經觀以系爭土地由甲○○登記予胡智昌之相關資
    料影本，該土地登記申請書及土地買賣所有權移轉契約書中
    甲○○部分均係打字方式填寫，而胡智昌部分則係手寫方式
    填寫，衡諸常情，二人部分並非同時填寫，應可證明，此有
    該事務所九十五年二月二十四日北地所登明字第０９５００
    ００９８７號函及附件附卷可參（見原審卷一第一六四頁至
    第一六九頁），核與被告前此之所述，及證人甲○○、乙○
    ○於原審審判時證述之情節相符，是以甲○○同意被告預先
    蓋妥相關文件並委其保管，乃係基於若日後陳易正清償貨款
    後，被告則可直接逕行辦理移轉登記予陳易正，此亦為被告
    所明知。且卷內乙○○與陳易正所簽訂「協議書」，約定陳
    易正未按期清償貨款，乙○○得取回被告所保管之土地所有
    權狀之情，益足證明甲○○係授權被告於陳易正已清償貨款
    時，始得持預先蓋妥之文件，辦理土地移轉登記予陳易正，
    而不包括陳易正指定之第三人，當更非甲○○所根本不認識
    之胡智昌。因此，被告逕行將系爭土地移轉登記予胡智昌，
    顯然已非甲○○所授權同意被告使用該等預先蓋妥印鑑文件
    之範疇，而被告填寫胡智昌資料，以製作成甲○○出賣系爭
    土地與胡智昌之買賣關係，更係出於虛偽捏造，被告即已違
    反受甲○○委託之任務，而被告製作之土地登記申請書及土
    地買賣所有權移轉契約書，既係以甲○○之名義所填具，若
    被告未經甲○○之同意，並無取得授權代理，就此自非制作
    名義人。是被告冒用甲○○之名義而偽造上揭文書，應堪認
    定。再陳易正與甲○○簽訂之「配合契約書」第五條約定以
    系爭土地抵扣二百五十萬元貨款，復據證人乙○○於原審審
    判中證稱：「因為欠了三百多萬元，陳易正跟我說二百五十
    萬元部分是丙○○代書要負責把土地過還來給我的，因為當
    初在契約書裡面言明不能償還時，土地抵償二百五十萬元的
    貨款」等語（見原審卷一第八十三頁），足見系爭土地係於
    陳易正未能清償貨款時，用以抵扣二百五十萬元貨款之用。
    然被告卻逕自移轉登記予胡智昌，使甲○○無法以變賣系爭
    土地或其他處理系爭土地方式，補償其等未獲清償貨款之損
    失，其致生損害於甲○○之財產，已堪證明。至被告所辯處
    於二項契約義務之間，僅得依受委託之先後，依原先胡智昌
    之要求辦理云云，顯係主張「義務衝突」之阻卻違法事由。
    惟按所謂義務衝突係指行為人同時存有兩個以上法律義務，
    如果行為人履行其中一個義務，必然違背另外一個義務而造
    成損害，於此所形成之利益侵害，法律上無法歸責，且「義
    務衝突以履行一方之義務，除侵害他方之義務外，別無他法
    為其要件之一」，此有最高法院九十五年度台上字第二二三
    八號判決可參。亦即，行為人存有二個義務，無法均予履行
    ，且均不履行或僅履行其一，皆會受有刑罰者，始屬義務衝
    突之範疇，倘若存有其他方式足以解決，則不屬義務衝突之
    概念。又按代書業務係受當事人之委託，依當事人間之權利
    義務關係，代為處理土地登記相關事宜，是以代書所負之義
    務係指就當事人指示而辦理土地登記，當事人間之契約關係
    所生之權利義務並非由代書逕以承擔。查本件被告受胡智昌
    與自稱「陳易正」之陳俊旭委託，並基於「陳易正」與胡智
    昌間買賣契約之約定，在胡智昌未反對之下，將系爭土地登
    記予「陳易正」指定之甲○○。雖嗣後陳俊旭未支付土地價
    款，胡智昌認依約應解除契約，此亦為胡智昌與「陳易正」
    間契約應否解除之問題，被告身為代書，尚難謂於此已生辦
    理返還系爭土地移轉登記予胡智昌之義務。反觀被告移轉登
    記予甲○○係因陳易正與甲○○間基於買賣契約提供系爭土
    地作為擔保之委託，被告既自應辦妥移轉登記予甲○○，且
    保管土地所有權狀，以保持甲○○享有系爭土地擔保債權之
    利益。被告僅得待甲○○已獲陳易正清償貨款，陳易正與甲
    ○○均要求將系爭土地返還陳易正時，始負受其等委託辦理
    移轉登記之義務。綜上所述，被告「僅存有一個辦理移轉登
    記予甲○○且保管系爭土地所有權狀」之義務，反之，胡智
    昌主張「陳易正」未清償土地價款而解除契約之問題，並非
    直接拘束被告，使其負擔義務，況被告並非僅有逕自辦理移
    轉登記予胡智昌之選擇，其仍得選擇不作為，而俟當事人間
    民事糾紛依法解決後，再依雙方之委託合法辦理登記之方式
    解決，尚難謂有何非經甲○○同意而逕行辦理移轉登記之義
    務衝突情事。是被告前開辯詞，委無可採。另按在法律尚未
    明定信託登記制度之前，基於通謀訂立虛偽之土地買賣契約
    ，持向地政機關申請所有權移轉登記，將此不實事項登載於
    土地登記簿冊上，自足生損害於地籍之管理及稅課之正確性
    ，即應成立明知為不實之事項而使公務員登載於職務上所掌
    之公文書罪。最高法院八十年度台上字第五０八八號判決意
    旨參見。足見實務上對於持偽造文書向地政機關辦理所有權
    移轉登記之行為，亦認應成立使公務員登載不實罪。查被告
    自承未經甲○○同意而逕自持預先蓋妥甲○○印鑑之相關文
    件辦理移轉登記予胡智昌乙事在卷，業據前揭竹北地政事務
    所審查異動索引表影本、土地登記申請書影本及土地買賣所
    有權移轉契約書影本附卷可考，足證竹北地政事務所因被告
    上述行使偽造文書之行為變更系爭土地所有權之登記甚明。
    又被告所指土地登記規則第五十三條第一項、第五十七條第
    一項第三款等規定，僅係指地政機關辦理土地登記程序及相
    關權利義務之人間有提出爭執者之處理方式，尚難據此稱地
    政機關負有實質審查義務，依前述說明，被告辯稱地政機關
    負實質審查義務而不成立使公務員登載不實罪等情，顯無理
    由。綜上所述，被告前揭之所辯，無非卸責之詞，不足採信
    ，本件事證明確，被告之犯行堪以認定。
二、核被告所為，係犯刑法第二百十六條、第二百十條之行使偽
    造私文書罪，第二百十四條之使公務員登載不實罪，及第三
    百四十二條第一項之背信罪。又其所偽造土地登記申請書及
    土地買賣所有權移轉契約書等私文書之低度行為，為行使偽
    造私文書之高度行為所吸收，均不另論罪。被告所犯上述三
    罪，具有方法、結果，手段、目的之牽連關係，應依刑法第
    五十五條之規定，從一重之行使偽造私文書罪處斷，起訴書
    認應從一重之背信罪處斷，容有誤會。另公訴檢察官於原審
    審判期日所擴張追加之被告於前揭時地與陳俊旭有基於共同
    不法所有之詐欺犯意，而為詐欺之犯行等，惟查本件並無積
    極之事證足資證明被告有詐欺之犯行，且本件在陳俊旭通緝
    未到案及欠缺直接證據，參以證人陳易正、乙○○於偵查中
    所證述丙○○並無促成我們之間的買賣契約，足認陳易正與
    甲○○、乙○○之買賣交易並非被告所居間介紹，又尚無積
    極證據足以證明被告與陳易正、陳俊旭有犯意聯絡，尚難認
    被告有不法意圖或施用詐術，難以據此推論被告涉有詐欺犯
    行，基於有疑唯利被告原則，被告自難成立共同詐欺取財犯
    行，公訴擴張追加之此部分犯行，因公訴意旨認與前述有罪
    部分有方法結果之牽連犯之裁判上一罪之關係，故此部分不
    另為無罪之諭知。又按被告以外之人於審判外之言詞或書面
    陳述，除法律有規定者外，不得作為證據。被告以外之人於
    審判外之陳述，雖不符前四條（指刑事訴訟法第一百五十九
    條之一至第一百五十九條之四）之規定，而經當事人於審判
    程序同意作為證據，法院審酌該言詞陳述或書面陳述作成時
    之情況，認為適當者，亦得為證據。刑事訴訟法第一百五十
    九條第一項、第一百五十九條之五第一項，分別定有明文。
    查被告及原審選任辯護人於準備程序中，對於公訴檢察官所
    提出被告以外之人，即告訴人甲○○、乙○○，證人胡智昌
    、劉淑卿，及胡智昌、陳易正於他案（原審九十三年度易字
    第三三號）以被告身分在偵查、審判程序中所為之陳述筆錄
    ，及其他如配合契約書、協議書、各次買賣不動產契約書等
    ，均不爭執證據能力，依前述「同意性」之傳聞法則例外規
    定，被告以外之人於審判外之書面陳述均具證據能力。另系
    爭土地登記申請書、土地買賣所有權移轉契約書及新竹縣竹
    北地政事務所審查異動索引表等文書證據，均屬業務上製作
    之文書，依據刑事訴訟法第一百五十九條之四第二款規定，
    亦具證據能力。再按被告之自白，非出於強暴、脅迫、利誘
    、詐欺、疲勞訊問、違法羈押或其他不正之方法，且與事實
    相符者，得為證據。被告陳述其自白係出於不正之方法者，
    應先於其他事證而為調查。該自白如係經檢察官提出者，法
    院應命檢察官就自白之出於自由意志，指出證明之方法。刑
    事訴訟法第一百五十六條第一項、第三項分別定有明文。查
    被告、原審辯護人對於原審公訴檢察官提出被告偵查訊問筆
    錄之證據能力不爭執，亦查無明顯事證檢察官於製作該等筆
    錄時，有對被告施以不正方法之情，是被告審判外於本案偵
    查，及被告於他案偵查、審判程序中之陳述，均出於任意性
    ，具證據能力。另被告行為後，94年1月7日修正公布之刑法
    ，自95年7月1日施行，修正後之刑法刪除第55條關於牽連犯
    之規定。本件被告所犯前揭各罪具有牽連犯之關係，依修正
    前即行為時之規定，應從一重之行使偽造私文書罪處斷；依
    修正後之刑法既已刪除牽連犯之規定，則所犯上述各罪應依
    數罪併罰之規定分論併罰。修正後之規定並非較有利於被告
    ，依刑法第2條第1項之規定，應適用行為時之法律，即適用
    修正前刑法第55條牽連犯之規定，從一重之行使偽造私文書
    罪處斷，被告上訴本院後，依新法第2條第1項規定，仍應適
    用行為時法，則原判決適用行為時法即無不當，自不構成撤
    銷之事由。
三、原審以被告犯行明確，適用刑法第216條、第210條、第214
    條、第342條第1項、（修正前刑法）第五十五條，罰金罰鍰
    提高標準條例第一條前段之規定，並審酌被告從事代書業務
    已長達十八年之久，理當熟稔代書業務，具有相當專業程度
    ，及雖多次受陳俊旭委任，屢生爭執，卻因貪圖利益而未斷
    然拒絕所請之犯罪動機、目的；及其違反告訴人甲○○、乙
    ○○之委託，冒用甲○○名義偽造私文書，致其等受有喪失
    系爭土地清償債權之財產損害非輕，並影響地政機關之管理
    地政正確性之犯罪手段、犯罪所生損害；及犯後仍未與告訴
    人和解，並於偵查、審判程序始終否認犯行，耗費檢察官偵
    查中及原審審判中調查證據時日之犯後態度等一切情狀，參
    酌檢察官具體求處之二年有期徒刑，尚嫌過重，而認被告丙
    ○○行使偽造私文書，足以生損害於公眾及他人，處有期徒
    刑壹年貳月，及被告所偽造之土地登記申請書及土地買賣所
    有權移轉契約書均未經扣案，雖屬供犯罪所用之物，惟既經
    提出於新竹縣竹北地政事務所，已屬該所所有，非被告所有
    之物，自無庸併為沒收之諭知等，經核尚屬妥適，被告上訴
    猶否認犯行，顯不足採，是本件上訴為無理由，應予駁回。
據上論斷，應依刑事訴訟法第368條判決如主文。
本案經檢察官劉靜婉到庭執行職務。
中    華    民    國    95    年    10    月    12    日
                  刑事第七庭  審判長法  官  陳正雄
                                    法  官  蔡光治
                                    法  官  許宗和
以上正本證明與原本無異。
如不服本判決，應於收受送達後十日內向本院提出上訴書狀，其
未敘述上訴之理由者並得於提起上訴後十日內向本院補提理由書
（均須按他造當事人之人數附繕本）。
                                    書記官  沈秀容
中    華    民    國    95    年    10    月    16    日


司法院資訊處製作；財團法人民間司法改革基金會備份。
